【裁判字號】    99,判,46
【裁判日期】    990128
【裁判案由】    土地增值稅
【裁判全文】
最  高  行  政  法  院  判  決
                                        99年度判字第46號
上  訴  人  財團法人私立慈濟大學
代  表  人  甲○○
訴訟代理人  聶齊桓  律師
被 上訴 人  乙○○○○○○○
代  表  人  丙○○
上列當事人間土地增值稅事件，上訴人對於中華民國97年2月21
日臺北高等行政法院96年度訴字第1454號判決，提起上訴，本院
判決如下：
    主  文
原判決廢棄，發回臺北高等行政法院。
    理  由
一、上訴人於民國82年11月18日、12月22日及89年9月4日分次受
    贈取得坐落臺灣省花蓮市○○段224號等25筆（分割後為33
    筆）土地（下稱系爭土地），分別申請依土地稅法第28條之
    1規定免徵土地增值稅，並經被上訴人以82年12月24日花稅
    財字第26194號、82年12月28日花稅財字第8214936號、83年
    1月4日花稅財字第8300005號及89年9月21日花稅土字第3806
    6號行政處分，准予免徵在案。嗣上訴人於90年7月27日將財
    團法人私立慈濟大學捐助章程（下稱章程）第8條：「本財
    團法人解散清算後，剩餘財產歸屬學校所在之地方政府所有
    ，作為繼續辦理教育事業之用。」修訂為「本財團法人解散
    清算後，其賸餘財產之歸屬，依董事會之決議，捐贈與財團
    法人之學校，在原地繼續辦理學校之用。」並經教育部於90
    年8月15日以台90高三字第90113901號函核定在案。被上訴
    人清查後發現上情，遂以上訴人違反土地稅法第28條之1第2
    款等規定，以95年8月11日花稅土字第0950134231號函，補
    徵上訴人原受贈系爭土地之土地增值稅新臺幣（下同）7,31
    2萬9,505元。上訴人不服，循序提起行政訴訟，遭原審判決
    駁回，遂提起本件上訴。
二、上訴人起訴主張：土地增值稅之性質，係只要無土地所有權
    之移轉行為，即無核課權發生。又變更章程並非土地稅法第
    55條之1第4款之補徵事由。本件土地移轉時確實符合土地稅
    法第28條之1第2款規定，應免徵土地增值稅，且事後並無移
    轉行為，自不因章程變更而溯及既往課徵。況上訴人90年修
    改章程為捐贈給財團法人學校供繼續興學之用，係配合當時
    私立學校法第75條所為修正，並非贈與私人、圖利私人。又
    本件最後一筆土地係於89年移轉，核課期間自土地移轉時起
    算5年，不會因事後章程變更而使核課權重新計算，被上訴
    人遲至96年始課徵本件土地徵值稅，其核課已逾5年期間而
    消滅。若被上訴人要廢止原免徵土地增值稅之行政處分，亦
    應符合行政程序法第123條第4款、第124條「不廢止該處分
    對公益將有危害」及「廢止原因發生後2年內為之」之法定
    要件，本件不符合上開要件，被上訴人以在後之處分廢止在
    前所為授益行政處分，係違法之行政處分。另上訴人於96年
    再度變更章程之舉，等同撤銷「90年所變更之章程」，而回
    復到「慈大受贈土地移轉時免徵之原章程狀態」，被上訴人
    課徵之原因事實已不存在，其課徵不合法等語，求為判決撤
    銷訴願決定、復查決定及原處分。
三、被上訴人則以：被上訴人原固依土地稅法第28條之1免稅規
    定核准上訴人受贈系爭土地免徵土地增值稅，惟上訴人當初
    既係依上開規定獲准免稅，即應受土地稅法相關規定之規範
    ，其事後修改章程，免稅要件已經消滅，自應補繳原免徵之
    土地增值稅。又變更章程縱非土地稅法第55條之1之補徵事
    由，但不影響稅捐核課權之行使。本件係上訴人受贈土地，
    申請按土地稅法第28條之1享受免徵土地增值稅之利益後，
    變更章程，致受贈土地不符合免稅要件，被上訴人係補徵原
    免徵之土地增值稅，非對已確定之案件課徵土地增值稅，上
    訴人主張應係對行政程序之誤解。又本件追繳原免徵土地增
    值稅屬稅捐稽徵處分，而稅捐之稽徵，應優先適用稅捐稽徵
    法相關規定，無行政程序法第123條第4款、第124條之適用
    。另上訴人雖主張於96年再度變更章程之舉，等同撤銷「90
    年所變更之章程」，而回復到「慈大受贈土地移轉時免徵之
    原章程狀態」乙節，查教育部96年9月10日台高（四）字第
    0960135647號函僅同意核備該章程，並無將核准時效追溯至
    90年7月27日修改時。是以，兩次修改之期間即自90年7月27
    日至96年7月19日免稅要件已不存在，應予補徵等語，資為
    抗辯，求為判決駁回上訴人在原審之訴。
四、原審斟酌全辯論意旨及調查證據之結果，以：（一）本件上
    訴人受贈系爭土地，被上訴人所為免徵土地增值稅之行政處
    分均表明：係依土地稅法第28條之1規定為免徵處分，且予
    以「列管」等意旨。核其意旨，乃如不符合土地稅法第28條
    之1各款規定，則不予免徵；以同條第2款為例，意即係以「
    法人章程『未』載明法人解散時，其賸餘財產歸屬當地地方
    政府所有」之解除條件為附款，使免稅處分於解除條件成就
    時失其效力。故上訴人於90年7月27日將章程第8條：「本財
    團法人解散清算後，剩餘財產歸屬學校所在之地方政府所有
    ，作為繼續辦理教育事業之用。」修訂為「本財團法人解散
    清算後，其賸餘財產之歸屬，依董事會之決議，捐贈與財團
    法人之學校，在原地繼續辦理學校之用。」則被上訴人就系
    爭土地所為免徵土地增值稅之處分，其解除條件業已成就，
    原免徵處分因上訴人章程變更而失其效力，自無行政程序法
    廢止授益處分規定適用之餘地。（二）又解除條件成就使免
    徵處分失其效力，被上訴人始得依法行使其核課權，是以被
    上訴人追徵系爭土地增值稅之核課期間，應自解除條件成就
    時起算。本件上訴人於90年7月27日修訂章程第8條，經教育
    部於90年8月15日以台90高三字第90113901號函核定修正。
    而被上訴人於95年8月11日追徵系爭土地增值稅，並於95年8
    月15日送達，其自解除條件成就之90年8月15日起算，並未
    逾稅捐稽徵法第21條規定之5年核課期間。另本件原免徵處
    分既已失效，是其追徵處分，自不因上訴人主張其已再變更
    章程而成為違法處分。（三）再上訴人受贈系爭坐落花蓮市
    ○○段461地號土地（分割增加461-1地號），已完成申報移
    轉現值，由被上訴人核發土地增值稅免稅證明書後，未辦理
    土地所有權移轉。就此情形，被上訴人已於95年8月11日以
    花稅土字第0950134231號函，如不辦理產權移轉登記，可依
    規定檢附解除捐贈契約等書面文件，申請撤回該筆土地捐贈
    之現值申報等語。惟上訴人就該土地既提出現值申報移轉，
    取得土地增值稅免稅證明書，迄未撤回，且已不符土地稅法
    第28條之1規定免徵土地增值稅之要件，自應追徵土地增值
    稅等語，判決駁回上訴人在原審之訴。
五、本院經核原判決固非無見。惟按：「財政部依本法或稅法所
    發布之解釋函令，對於據以申請之案件發生效力。但有利於
    納稅義務人者，對於尚未核課確定之案件適用之。」稅捐稽
    徵法第1條之1定有明文。又「.....財團法人私立學校經稽
    徵機關以不符土地稅法第28條之1規定補徵受贈土地原已免
    徵土地增值稅後，即再變更恢復原章程規定，其賸餘財產仍
    歸屬當地地方政府，即已符合上開土地稅法第28條之1之免
    稅規定，可免再補徵原免徵土地增值稅，案准內政部98年7
    月13日台內地字第0980130686號函同意上開意見。」復據財
    政部98年7月20日台財稅字第09800237550號函釋示在案。經
    查：本件上訴人為財團法人私立學校，因受贈系爭土地，原
    准依土地稅法第28條之1規定免徵土地增值稅。嗣遭被上訴
    人查得於90年7月27日將章程第8條：「本財團法人解散清算
    後，剩餘財產歸屬學校所在之地方政府所有，作為繼續辦理
    教育事業之用。」修訂為「本財團法人解散清算後，其賸餘
    財產之歸屬，依董事會之決議，捐贈與財團法人之學校，在
    原地繼續辦理學校之用。」且經教育部核定在案，被上訴人
    乃予以補徵原免徵之土地增值稅。上訴人不服，而循序提起
    本件行政訴訟等情，已經原判決認定甚明，故本件之補徵土
    地增值稅處分，核屬尚未核課確定。另上述財政部98年7月
    20日台財稅字第09800237550號函既釋示：「已符合土地稅
    法第28條之1之免稅規定，可免再補徵原免徵土地增值稅」
    等語，是其自屬有利於納稅義務人即上訴人之解釋函令，依
    上述稅捐稽徵法第1條之1規定，於本件即應適用。又上訴人
    若如其主張已於96年間將章程第8條變更恢復為「本財團法
    人解散清算後，剩餘財產歸屬學校所在之地方政府所有，作
    為繼續辦理教育事業之用。」則依上述規定及見解，適用上
    述財政部98年7月20日台財稅字第09800237550號函釋結果，
    原判決維持被上訴人補徵土地增值稅處分之結論，即有違誤
    ，是雖上述函釋為原審所不及適用，上訴意旨求為廢棄，亦
    屬可採。惟上訴人之章程是否確已依法定程序完成如上之變
    更，原判決並未審認，故此部分之事實尚有未明，本院無從
    自為判決，故將原判決廢棄，發回原審法院調查後，另為適
    法之裁判。
六、據上論結，本件上訴為有理由。依行政訴訟法第256條第1項
    、第260條第1項，判決如主文。
中    華    民    國    99    年    1     月    28    日
                    最高行政法院第一庭
                        審判長法官  鄭  淑  貞
                              法官  鄭  忠  仁
                              法官  陳  鴻  斌
                              法官  曹  瑞  卿
                              法官  楊  惠  欽
以  上  正  本  證  明  與  原  本  無  異
中    華    民    國    99    年    1     月    29    日
                              書記官  張  雅  琴


司法院資訊處製作；財團法人民間司法改革基金會備份。
